【裁判字號】    97,訴,763
【裁判日期】    970715
【裁判案由】    損害賠償 等
【裁判全文】
臺灣高雄地方法院民事判決               97年度訴字第763號
原      告  甲○○即大景文具印刷社
                      號
被      告  鑫國益企業有限公司
法定代理人  丙○○
被      告  乙○○
上列當事人間損害賠償等事件，本院於民國97年7 月3 日言詞辯
論終結，判決如下：
  主  文
原告之訴及其假執行之聲請均駁回。
訴訟費用由原告負擔。
  事實及理由
一、原告主張：原告於民國96年4 月3 日與被告簽訂合作借款契
    約書，委由被告製造種鴿金屬腳趾環及於該趾環上加刻不同
    號碼，且由原告於訂約當日貸予被告新台幣（下同）50萬元
    （下稱系爭借款），用以購買號碼雕刻機，被告則交付發票
    人為被告鑫國益企業公司（下稱鑫國益公司）、發票日分別
    為97年5 月5 日、同年6 月5 日、7 月5 日、8 月5 日及9
    月5 日、付款人均為高雄縣岡山鎮農會、面額均為10萬元之
    支票共5 張（下稱系爭支票）作為擔保，兩造並約定日後原
    告應交付之貨款自系爭借款額抵償。詎被告於第1 次交付腳
    趾環後，仍向原告請求給付貨款，經原告拒絕，被告即心生
    不滿而未再交貨，且拒絕返還系爭借款，而系爭借款為附條
    件之借款，已因被告未為對待給付致條件不成就而解約，被
    告自應返還系爭借款。又被告僅交付原告未刻號碼之腳趾環
    ，而將有刻號碼之腳趾環交付訴外人黃健宏出售牟利，被告
    之違約行為致原告受有喪失預期利益之損害90萬元，原告自
    得請求被告賠償30萬元。爰依兩造間之合作借款契約及民法
    第226 條、第216 條、第739 條、第28條、第272 條、公司
    法第58條、第62條之規定，聲明請求判決：(1)被告應連帶給
    付原告80萬元，及其中50萬元部分，自96年4 月3 日起至清
    償日止，按年利率5%計算之利息。(2)原告願供擔保請准宣告
    假執行。
二、被告則以：兩造間並無合作關係，僅係鑫國益公司向原告借
    款50萬元，作為購買賽鴿腳趾環號碼雕刻機及備料生產之周
    轉金，而約定鑫國益公司應於自簽約日起1 年後開始清償，
    鑫國益公司並交付系爭支票予原告兌領，於還款期限內，原
    告訂購之貨款由系爭借款中扣除，系爭借款之還款期限既尚
    未屆至，鑫國益公司即無給付之責。又系爭借款之借款人為
    鑫國益公司，原告請求被告乙○○連帶清償，並無理由。再
    鑫國益公司已交付刻有號碼之腳趾環155 個予原告，鑫國益
    公司另於96年5 月24日，依原告之訂購而交付原告未刻號碼
    之白鐵腳趾環5, 870個、鋁製腳趾環12×10規格3 萬個、鋁
    製腳趾環11 .5 ×5 、12×5 、15×5 規格各500 個，此部
    分之未刻字腳趾環與系爭借款之扣還條件不符，然因鑫國益
    公司當時急需資金周轉，乃要求原告先行付款或退還同額之
    系爭支票，惟遭原告拒絕，且原告為避免事後無法求償，已
    於96年8 月3 日至鑫國益公司載走96年8 月份請款單上所示
    貨品，此部分貨品之貨款連同原告先前訂購之刻號碼腳趾環
    貨款共計302,048 元，應予抵銷，且顯見原告稱未刻號碼之
    腳指環對其無實益，為不實之詞。原告前後僅訂購155 個刻
    號碼之腳趾環，鑫國益公司已依約交付原告，並無違約情事
    ，原告請求被告賠償自無理由等語，資為抗辯，並請求判決
    ：(1)原告之訴駁回。(2)如受不利判決，願供擔保請准宣告免
    為假執行。
三、兩造爭執及不爭執之事項：
（一）不爭執部分
    1.被告乙○○於96年4 月3 日向原告借貸系爭借款，約定自
      簽約日起1 年後開始清償，由乙○○交付鑫國益公司所簽
      發系爭支票予原告，作為還款依據，於未還款期限內，原
      告向鑫國益公司訂購之貨款應自系爭借款額中扣除，並由
      原告退還同面額之支票，約1 年後到期，按支票所載發票
      日分期償還。
    2.鑫國益公司已交付原告有刻號碼之腳趾環155 個，另依原
      告訂購而交付原告未刻號碼之白鐵腳趾環5,870 個（每個
      14.3元）、鋁製腳環12×10規格3 萬個（每個7 元）、鋁
      製腳環11.5×5 、12×5 、15×5 規格各500 個（每個6
      元），此部分之貨款共計302,048 元，原告均尚未支付。
    3.系爭支票目前仍由原告持有。
（二）爭執部分
    1.96年4 月3 日所簽立之合作借款契約之當事人為何人？
    2.系爭借款是否為附條件之借款？原告請求被告連帶清償系
      爭借款，是否有據？
    3.被告得否以鑫國益企業有限公司交付予原告之腳趾環貨款
      302,048 元整，對原告主張抵銷？
    4.被告有無違約情事？原告請求被告連帶賠償預期利益之損
      失，是否有據？
四、本院判斷：
（一）96年4 月3 日所簽立之合作借款契約之當事人為何人？
    1.按解釋意思表示，應探求當事人之真意，不得拘泥於所用
      之辭句。民法第98條定有明文。又無代理權人以代理人之
      名義所為之法律行為，非經本人承認，對於本人不生效力
      ，民法第170 條第1 項亦有明文。是如經本人承認，無權
      代理人所為之代理行為，即對本人發生效力。查原告與被
      告乙○○間簽訂之合作借款契約書（見本院卷第7 頁），
      其首行記載「茲因鑫國益企業有限公司負責人乙○○先生
      與大景印刷甲○○先生... 」等語，依其形式觀之，被告
      乙○○似係代表鑫國益公司與原告簽訂該契約。惟該契約
      書第2 行又記載「乙○○先生向甲○○先生借款50萬元整
      ... 」，末尾借方又僅簽署「乙○○」，而未為鑫國益公
      司之記載等情，又似被告乙○○以個人名義向原告為借款
      。是原告與被告乙○○於簽訂合作借款契約書時之真意為
      何，即有疑義。惟依上開契約書之記載，毫無任何可資認
      定被告鑫國益公司與被告乙○○有共同借款或應負連帶責
      任之表示，是被告2 人並非為共同借款人或連帶債務人，
      已堪認定。
    2.又原告於上開合作借款契約書訂立後，以存證信函向被告
      鑫國益公司主張契約上權利，函文中並表示「貴公司乙○
      ○... 與寄件人（即原告）共同簽訂契約」等語（見本院
      卷第8 頁），依其發函對象及函文內容觀之，顯係以被告
      鑫國益公司為契約相對人甚明。況原告嗣於起訴狀中亦主
      張其係與被告鑫國益公司簽訂上開合作借款契約書，約定
      委由被告鑫國益公司製造種鴿金屬腳趾環等情（本院卷第
      4 頁），足見原告訂約時之真意，係以被告鑫國益公司為
      契約相對人無誤，尚不得以上開契約書中記載「乙○○」
      借款及由乙○○簽署之記載，而認定被告乙○○為上開契
      約之當事人。原告事後主張被告乙○○個人亦為上開合作
      借款契約書之契約當事人等語，是否符合其訂約時之真意
      ，容有疑問，尚難逕信。
    3.被告乙○○係以個人名義或代表被告鑫國益公司訂立上開
      契約，雖有疑義，然系爭合作借款契約書中既記載明該契
      約係因鑫國益公司與原告合作之需要，姑不論合作之內容
      是否已具體約定，亦不論被告乙○○是否具有鑫國益公司
      之代表權或代理權，被告乙○○於訂約時確有為被告鑫國
      益公司訂約借款之意，應堪認定。而被告鑫國益公司對於
      向原告借款之事實，業以書狀自認在卷（本院卷第45頁）
      ，是縱被告鑫國益公司抗辯於訂約當時對訂約之事並不知
      情乙節屬實，被告乙○○之訂約行為亦得認係無權代理行
      為，並經被告鑫國益公司之承認，而對鑫國益公司發生效
      力。被告鑫國益公司及乙○○事後雖均否認鑫國益公司有
      向原告借款，並抗辯借款人為乙○○個人云云，然此顯與
      前述客觀事實不符，應認被告乙○○於訂約時之真意確係
      代理被告鑫國益公司訂立上開合作借款契約書無誤。
    4.原告與被告乙○○於訂約時之真意既均係以被告鑫國益公
      司為契約當事人，自不得僅以上開合作借款契約書所用之
      辭句語意不清，而認為被告乙○○亦為契約當事人或共同
      當事人，是本件合作借款契約書之借方應為被告鑫國益公
      司。原告主張被告乙○○亦為借款人、應負連帶責任等語
      ，尚無可採。
（二）系爭借款是否為附條件之借款？原告請求被告連帶清償系
      爭借款，是否有據？
    1.按所謂條件，係指法律行為當事人間約定，以將來不確定
      之事實之發生或不發生，作為法律行為生效或失效之要件
      者。是法律行為之條件，必係一將來不確定之事實，始足
      當之。若當事人係基於特定之目的而為法律行為，縱該目
      的事後並未實現，亦僅屬法律行為之動機問題，尚與法律
      行為是否附有條件無關。
    2.本件原告主張系爭合作借款契約書為附條件之借款等情，
      為被告鑫國益公司所否認，原告就此自應負舉證責任。經
      查：上開合作借款契約書載明：「... 借款50萬元整...
      自簽約日起1 年後開始還清，並開立支票5 張，每張面額
      10 萬 元整。做為還款依據，若在未還款期限內，甲○○
      先生向乙○○先生所訂購之貨款，應由借款額中扣除，並
      還面額支票給乙○○先生」等語（本院卷第7 頁），觀諸
      契約書之記載，兩造間除借款50萬元外，僅約定訂購貨款
      應自借款額中扣除之事宜，並無原告所稱之合作生產種鴿
      腳趾環之文字，亦無任何關於出資比例、如何結算或分配
      盈餘或被告不得將製造之腳趾環出售他人之敘述。又原告
      雖主張兩造有購買單價塑膠腳環每只3 元、金屬腳環每只
      14 元 等情，然為被告所否認，原告復未能舉證以實其說
      ，則其前開主張尚難採信。況兩造縱有腳環購買單價之約
      定，亦係另一獨立之買賣契約，該買賣契約是否成立或履
      行，純屬原告出借款項之動機是否實現之問題，尚難認為
      該等買賣關係為借款之條件。又縱被告鑫國益公司確有於
      原告訂購貨物後，未將貨款自借款額中扣除而另向原告請
      求，係有違上開合作借款契約書之約定，原告亦得依約扣
      減而拒絕給付；另被告鑫國益公司縱未給付原告所訂購之
      物，亦屬買賣契約之履行與否問題，均與條件之成就或不
      成就無關。是原告主張借款契約之條件不成就，被告應返
      還全部借款等語，尚無可採。其請求被告連帶清償全部借
      款，亦無理由。
（三）被告得否以鑫國益企業有限公司交付予原告之腳趾環貨款
      新台幣302,048 元整，對原告主張抵銷？
    1.兩造間借款總額50萬元，應於借款後1 年開始清償等情，
      已載明於上開合作借款契約書甚明，並為兩造所不爭，堪
      信為真實。又1 年借款期限屆滿後，被告鑫國益公司應按
      支票所載發票日分期償還每次10萬元等情，亦為兩造所不
      爭而堪信為真實，是被告之還款期限即應依票載發票日定
      之。至系爭支票是否獲兌現，亦與還款日期之認定無關。
      而系爭5 張支票之發票日分別為97年5 月5 日、同年6 月
      5 日、7 月5 日、8 月5 日及9 月5 日等情，有支票影本
      5 紙在卷可參（本院卷第21頁、第22頁），則其中於本件
      言詞辯論終結時（即97年7 月3 日）已到期部分即97年5
      月5 日、同年6 月5 日部分，總計20萬元，原告自得請求
      被告返還。至97年7 月5 日、同年8 月5 日及9 月5 日部
      分，因清償期限尚未屆至，原告請求被告返還，即無理由
      。
    2.再者，鑫國益公司已交付原告有刻號碼之腳趾環155 個，
      另依原告訂購而交付原告未刻號碼之白鐵腳趾環5,870 個
      （每個14.3元）、鋁製腳環12×10規格3 萬個（每個7元
      ）、鋁製腳環11.5×5 、12×5 、15×5 規格各500 個（
      每個6 元），此部分之貨款共計302, 048元，原告亦尚未
      支付之情，為兩造所不爭而堪信為真實，已如前述。則依
      兩造合作借款契約書之約定，自應由被告應返還之借款扣
      除。被告鑫國益公司就此部分之貨款與前述借款主張抵銷
      ，核無不合。是原告現得請求之借款20萬元經與其應付之
      貨款302,048 元抵銷後，已無餘額，則其請求被告鑫國益
      公司返還借款，自屬無據。
（四）被告有無違約情事？原告請求被告連帶賠償預期利益之損
      失，是否有據？
      本件除借款契約及原告曾訂購腳趾環之買賣關係外，原告
      並未舉證證明兩造間有何合作生產腳趾環之約定，已如前
      述，則原告就其主張之被告違約事實，亦未盡其舉證之責
      而難以採信。是其依債務不履行之規定，請求被告連帶賠
      償其所失利益30萬元，亦乏依據。
（五）綜上所述，本件被告乙○○並非合作借款契約之當事人，
      原告向其請求返還借款及債務不履行之損害賠償，並無理
      由。又被告鑫國益公司雖為合作借款契約之當事人，並就
      已到期之借款20萬元應負返還之責，然經以貨款債權302,
      048 元相抵銷後，現並無應返還之餘額。至餘額30萬元部
      分，因清償期尚未屆至，原告自不得提前請求返還。且原
      告亦未證明被告鑫國益公司與原告除借款及訂購腳趾環之
      買賣契約外，尚有何合作生產之契約關係，其請求被告鑫
      國益公司違約之損害賠償，亦屬無據。故本件原告之請求
      ，均無理由，應予駁回。
五、原告聲明願供擔保，請准宣告假執行，因本件原告之訴既經
    駁回，其假執行之聲請即失所依據，應併予駁回。
六、本件事證已臻明確，兩造其餘陳述及攻擊方法，核與判決之
    基礎無影響，自無庸逐一論述，併此敘明。
七、訴訟費用負擔之依據：民事訴訟法第78條。
中    華    民    國    97    年    7     月    15    日
                  民事第五庭法  官  葉啟洲
上為正本係照原本作成。
如不服本判決，應於送達後20日內，向本院提出上訴狀並表明上
訴理由，如於本送達前提起上訴者，應於判決送達後10日內補提
上訴理由書（須附繕本）。
中    華    民    國    97    年    7     月    15    日
                          書記官  吳慕瑩


司法院資訊處製作；財團法人民間司法改革基金會備份。
